【裁判字號】    88,簡上,166
【裁判日期】    890120
【裁判案由】    拆屋交地
【裁判全文】
臺灣臺南地方法院民事判決  八十八年度簡上字一六六號
    上  訴  人    乙○○
    兼訴訟代理人  丙○○
    被上訴人      甲○○
右當事人間請求拆屋交地事件，上訴人對於中華民國本院八十八年六月四日新市簡易
庭八十八年度新簡字第一九一號第一審判決提起上訴，本院判決如左：
    主  文
上訴駁回。
原判決第一項後段命上訴人拆除部分更正為：上訴人應將如附圖二所示甲部分面積零
點零零零柒公頃之磚木造車庫、乙部分面積零點零零壹零公頃之磚木造倉庫、丙部分
面積零點零零壹零公頃之磚造石棉瓦房屋、Ｌ－Ｍ線長度壹參點玖壹公尺之圍牆拆除
。
第二審訴訟費用由上訴人負擔。
    事    實
甲、上訴人方面：
    一、聲明：求為判決：(一)原判決廢棄。(二)駁回被上訴人在第一審簡易之訴。
    二、陳述：上訴人所有之坐落台南縣新市鄉○○段二四三地號之土地係繼承而來
        ，據家父說我們所有之上開土地建築時有指界（地標），測量不可能有所差
        距，且當時被上訴人之弟弟方天福居住坐落台南縣新市鄉○○段二四一地號
        時，其妻方周秀玉說過，要我們蓋屋子要留一尺空地，我有留一尺空地，如
        今他搬走，把地賣給他弟弟，有了這些問題，曾經在新市調解委員會調解兩
        次未成立。經內政部土地測量局測量結果占有被上訴人之土地部分，我們同
        意返還，但並非故意占有，是以被上訴人應補償我們拆除建物之損害。
    三、證據：除援用第一審所提證據外，聲請內政部土地測量局重新鑑定。
乙、被上訴人方面：
    一、聲明：求為判決駁回上訴。請求拆除部分更正如主文第二項所示。
    二、陳述：坐落台南縣新市鄉○○段二四一地號、地目旱、面積０．一一六四公
        頃之土地，為被上訴人所有，其中如附圖一所示編號Ａ部分，面積０．００
        九四公頃土地，為上訴人無任何權源占用，並於其上搭蓋如附圖二所示甲部
        分面積０．０００七公頃之磚木造車庫、乙部分面積０．００一０公頃之磚
        木造倉庫、丙部分面積０．００一０公頃之磚造石棉瓦房屋、Ｌ－Ｍ線長度
        一三．九一公尺之圍牆使用，爰依民法第七百六十七條之規定，請求上訴人
        將上開建物拆除，並將上開占有之土地返還被上訴人。
    三、證據：援用第一審所提證據。
丙、本院依上訴人之聲請，會同內政部土地測量局勘測現場，並囑託就測量結果作成
    鑑定書。
    理    由
一、本件被上訴人起訴主張：坐落台南縣新市鄉○○段二四一地號、地目旱、面積０
    ．一一六四公頃之土地，為被上訴人所有，其中如附圖一所示編號Ａ部分，面積
    ０．００九四公頃土地（下稱系爭土地），為上訴人無任何權源占用，並於其上
    搭蓋如附圖二所示甲部分面積０．０００七公頃之磚木造車庫、乙部分面積０．
    ００一０公頃之磚木造倉庫、丙部分面積０．００一０公頃之磚造石棉瓦房屋、
    Ｌ－Ｍ線長度一三．九一公尺之圍牆（下稱系爭建物，原審囑託台南縣新化地政
    事務所測量結果為如附圖一所示之甲部分面積０．００一０公頃、乙部分０．０
    ０一四公頃、丙部分０．００一六公頃，爰更正以附圖二所示之面積為準）使用
    ，因本於民法第七百六十七條所有物返還請求權之法律關係，求為命上訴人將系
    爭建物拆除，並將占有之系爭土地返還被上訴人之判決等情。上訴人則以：上訴
    人所有之坐落台南縣新市鄉○○段二四三地號之土地係繼承而來，據上訴人之父
    所說伊所有之上開土地建築時有指界（地標），測量不可能有所差距。經內政部
    土地測量局測量結果占有被上訴人之土地部分，伊同意返還，但並非故意占有，
    是以被上訴人應補償伊拆除建物之損害等語，資為抗辯。
二、被上訴人主張：坐落台南縣新市鄉○○段二四一地號、地目旱、面積０．一一六
    四公頃之土地，為被上訴人所有，其中如附圖一所示編號Ａ部分，面積０．００
    九四公頃土地，為上訴人無任何權源占用，並於其上搭蓋如附圖二所示甲部分面
    積０．０００七公頃之磚木造車庫、乙部分面積０．００一０公頃之磚木造倉庫
    、丙部分面積０．００一０公頃之磚造石棉瓦房屋、Ｌ－Ｍ線長度一三．九一公
    尺之圍牆使用之事實，業據其提出土地登記簿謄本及地籍圖各一份為證，並經原
    審囑託台南縣新化地政事務所勘測屬實，有該地政事務所製作之複丈成果圖在卷
    可稽。上訴人雖辯稱：伊在所有之土地建築時有指界，測量不可能有所差距，可
    能是土地政機關據以製作土地複丈成果圖之基準點有誤云云。惟查本院依上訴人
    聲請，會同內政部土地測量局勘測現場結果：上訴人確在被上訴人所有之系爭土
    地建有倉庫、車庫、房屋及圍牆等如附圖二所示之系爭建物屬實，並由該局就測
    量結果作成鑑定書，有該局八十八年十月二十一日八八地測二字第一五三八七號
    函附之鑑定書及本院八十八年九月九日勘驗筆錄可憑，即上訴人於本院勘驗現場
    時亦自認：系爭建物係上訴人二人所有，前方二間磚木造平房現停放車輛及農具
    使用，圍牆亦為伊二人所有，後方磚造石棉瓦平房現居住使用等語在卷（見本院
    八十八年九月九日勘驗筆錄），並同意拆除返還占有之土地（見本院八十八年十
    一月二十二日準備程序筆錄及八十九年一月六日言詞辯論筆錄）。是堪認被上訴
    人之主張為真正。
三、上訴人雖又辯稱：系爭土地原係被上訴人之弟弟方天福在使用，其妻方周秀玉說
    過，要伊蓋屋子要留一尺空地，伊有留一尺空地，如今其搬走，把地賣給其弟弟
    ，即有這些問題，曾經在新市調解委員會調解兩次未成立。且伊並非故意占有，
    是以被上訴人應補償伊拆除建物之損害云云。然上訴人占用被上訴人所有之系爭
    土地並在其上建有系爭建物使用等情，迭經台南縣新化地政事務所及內政部土地
    測量局測量鑑定屬實，則上訴人以：伊蓋屋時有留有一尺空地，而認應不可能占
    用被上訴人之土地云云，尚難採信。且上訴人對於被上訴人是否有同意伊使用系
    爭土地乙節復自始未能舉證以實其說，伊空言辯解，亦難憑採。又查上訴人占有
    被上訴人所有之系爭土地建造系爭建物使用，係屬無權占有，被上訴人本於所有
    權之法律關係，請求上訴人拆屋還地，於法洵屬正當，自無補償上訴人拆屋之理
    ，是上訴人所辯：被上訴人應補償伊拆除建物之損害云云，顯屬無稽，殊非可採
    。
四、綜上所述，上訴人前揭所辯，均無可取。從而，被上訴人本於民法第七百六十七
    條所有物返還請求權之法律關係，請求上訴人將系爭建物（如附圖二所示之建物
    及圍牆）拆除，並返還系爭土地（如附圖一所示之Ａ部分），為有理由，應予准
    許。是則原審為被上訴人勝訴之判決，於法並無違誤。上訴意旨指摘原判決不當
    ，求予廢棄改判，為無理由，應予駁回其上訴。
五、末查，原審囑託台南縣新化地政事務所，就上訴人占用系爭土地建物使用之部分
    測量結果雖如附圖一所示之甲部分面積０．００一０公頃、乙部分０．００一四
    公頃、丙部分０．００一六公頃，惟本院囑託內政部土地測量局復為測量鑑定，
    因施測範圍及儀器設備不同，致其測量結果則為如附圖二所示甲部分面積０．０
    ００七公頃、乙部分面積０．００一０公頃、丙部分面積０．００一０公頃、Ｌ
    －Ｍ線圍牆之長度一三．九一公尺，此分別有前揭該所之複丈成果圖及該局之鑑
    定書在卷可參。而被上訴人於本院審理時，並請求將拆除部分之面積更正如附圖
    二所示。經核非屬訴訟標的之變更，僅係事實之更正，且與原判決之結論亦不影
    響，爰由本院逕為更正如主文第二項所示，併此敘明。
六、結論：本件上訴為無理由，依民事訴訟法第四百三十六條之一第三項、第四百四
    十九條第一項、第七十八條、第八十五條第一項前段，判決如主文。
中      華      民      國    八十九    年      一      月     二十     日
                              臺灣臺南地方法院民事第一庭
~B審判長法  官  袁靜文
~B      法  官  洪碧雀
~B      法  官  蔡美美
右正本證明與原本無異
本判決不得上訴。
中      華      民      國    八十九    年      一      月     二十     日
~B法  院書記官  秦建華


司法院資訊處製作；財團法人民間司法改革基金會備份。
